【裁判字號】    90,訴,1369
【裁判日期】    900815
【裁判案由】    有關土地事務
【裁判全文】
高雄高等行政法院裁定                          九十年度訴字第一三六九號
    原      告  甲○○
    被      告  屏東縣政府
    代  表  人  乙○○○○
右當事人間因有關土地事務事件，原告不服內政部中華民國九十年三月二十九日台九
十內訴字第八九０九０六三號訴願決定，提起行政訴訟，本院裁定如左：
    主  文
原告之訴駁回。
訴訟費用由原告負擔。
    理  由
一、按「公法上之爭議，除法律別有規定外，得依本法提起行政訴訟」；「訴訟事件
    不屬行政法院之權限者，行政法院應以裁定駁回之。」分別為行政訴訟法第二條
    、第一百零七條第一項第一款所明定。又「人民之提起行政爭訟，惟對於中央或
    地方官署之行政處分，始得為之。所謂行政處分，係指官署所為之單方行政行為
    而能發生公法上之效果者而言。是官署之行政處分，應惟基於公法關係為之，其
    基於私經濟之關係而為之意思表示或通知，僅能發生私法上之效果，自非行政處
    分。人民對之如有爭執，應依民事訴訟程序訴請裁判，不得以行政爭訟手段，提
    起訴願及行政訴訟。」、「行政官署收取地價將公地放與人民承領，雖係基於公
    法為國家處理公務，而其所為放領之行為，則係代表國家與人民訂立私法上之買
    賣契約，若於放領後發見該地承領人有臺灣省放領公有耕地扶植自耕農實施辦法
    第十五條各款所列之情事而予撤銷承領，則為私法上解除契約之意思表示。原承
    領人如對之發生爭執，自應依民事訴訟程序訴由該管法院審判，非行政官署所能
    處斷。」、「‧‧‧行政機關代表國庫出售或出租公有財產，並非行使公權力對
    外發生法律上效果之單方行政行為，即非行政處分，而屬私法上契約行為，當事
    人若對之爭執，自應循民事訴訟程序解決。‧‧‧」，有前行政法院即現在最高
    行政法院四十七年度判字第四十三號、五十三年度判字第二十九號等判例；及司
    法院大法官會議釋字第四四八號解釋可資參照。
二、本件原告因有關土地事務事件，提起行政訴訟略謂：緣案外人潘金對（原告之父
    ）自民國（以下同）五十年間承領屏東縣內埔鄉○○段三三九號國有土地，後經
    原告繼承。原告於六十五年七月九日繳清地價並辦理所有權移轉登記。惟於八十
    八年九月十日，案外人蘇武忠檢具台灣高等法院高雄分院之民事判決等相關資料
    ，陳述上開土地之原承領人潘金對已於五十一年間將系爭土地之部分轉售與第三
    人。經被告認定前揭事實無誤，已違反台灣省放領公有耕地扶植自耕農實施辦法
    第十三條之規定，而依同辦法第十五條之規定撤銷系爭土地之承領權。原告不服
    ，提起訴願，惟遭訴願決定不受理，遂提起本件訴訟，求為撤銷原處分及訴願決
    定。經查，被告八十九年九月二十七日八九屏府地權字第一五五一六六號函，係
    被告就系爭土地進行審查後，而認為系爭之承領公地於合法繼承人即原告繳清全
    部放領地地價取得土地所有權之前，案外人潘金對（原告之父）即違反規定私自
    移轉系爭之承領公地予以第三人耕作使用，而悖於台灣放領公有耕地扶植自耕農
    實施辦法第十三條之規定，遂依同辦法第十五條之規定，撤銷承領系爭土地契約
    ，求為回復土地原狀返還土地。被告前開函示，核其性質，依我國向來司法實務
    之見解應屬私法上解除契約之意思表示，顯不具行政處分性格。揆諸首揭判例及
    大法官會議解釋之意旨，原告與被告間之承領關係應屬私權爭執，自不得提起訴
    願。原告不服提起訴願，訴願決定以被告「撤銷原告之承領權，係基於私法關係
    ，‧‧‧，並非‧‧‧行政處分，‧‧‧」為由，而從程序上為不受理決定，並
    無不合，應予維持。況且，行政機關代表國庫出售或出租公有財產所發生之爭議
    ，由普通法院審判，亦符合現行法律劃分審判權之規定，無損於人民訴訟權之行
    使，與憲法保障人民訴訟權之意旨並無牴觸。從而，原告對之提起行政訴訟，仍
    難謂為合法，應予駁回。
三、據上論結，本件原告之訴為不合法，爰依行政訴訟法第一百零七條第一項第十款
  、第一百零四條，民事訴訟法第九十五條、第七十八條，裁定如主文。
中      華      民      國      九十    年      八      月      十五    日
                                高雄高等行政法院第一庭
                                            審判長法官  陳光秀
                                            法      官  呂佳徵
                                            法      官  林石猛
右為正本係照原本作成。
如不服本裁定，應於裁定送達後十日內以書狀明理由，經本院向最高行政法院提出
抗告（須按對造人數附具繕本）；並應預繳送達用掛號郵票六份（每份三十四元）。
中      華      民      國      九十    年      八      月      十五    日
                                            法院書記官  洪美智


司法院資訊處製作；財團法人民間司法改革基金會備份。
